【裁判字號】    88,訴,217
【裁判日期】    890726
【裁判案由】    貪污等
【裁判全文】
臺灣花蓮地方法院刑事判決                          八十八年度訴字第二一七號
    公  訴  人  臺灣花蓮地方法院檢察署檢察官
    被      告  甲○○
                丁○○
    共      同
    指定辯護人  本院公設辯護人 乙○
右列被告因貪污等案件，經檢察官提起公訴（八十八年度偵字第六八七號），本院判
決如左：
    主  文
甲○○連續受公務機關委託承辦公務之人員，侵占公有財物，處有期徒刑參年陸月，
褫奪公權肆年。偽造之八十七年二期肥料借據九紙上，黃光全、周春妹、黃松森、黃
彬康、江阿來、林秋妹、陳石煥、陳世昌、羅秀花、葉森源、黃德閈、李德明、梁治
明之署押，應予沒收。
丁○○連續受公務機關委託承辦公務之人員，侵占公有財物，處有期徒刑肆年，褫奪
公權肆年。
    事  實
一、甲○○為花蓮縣吉安鄉農會供銷部專員，丁○○亦為該農會技工，二人平日經辦
    該農會自營肥料銷售業務及原台灣省政府糧食處花蓮管理處（已改制為行政院農
    業委員會東區糧食管理處，以下均簡稱為台灣省糧管處）委託該農會辦理肥料銷
    售、倉儲及收繳款項等業務，甲○○並經辦台灣省糧管處委託該農會辦理肥料貸
    放業務，二人均係受公務機關委託承辦公務之人員：
  (1)甲○○因女兒李薏芬罹患尿毒、心臟衰竭等重症，為補繳李薏芬八十五年至八十
    六年間未繳納之全民健保費用及支付醫藥費、房屋貸款、互助會款、償還先前所
    積欠債務、信用卡帳單等各項日常支出，需錢孔急，竟意圖為自己不法之所有，
    基於侵占所經辦現金款項之概括犯意，自民國八十七年七月間起至同年十二月中
    旬止，利用其辦理台灣省糧管處委託銷售之肥料業務之機會，連續將農民購買肥
    料時，其所開具之台灣省糧管處銷售單一式三聯（第一聯：由主辦人留存、第二
    聯：送管倉員據以發肥、第三聯：收款或辦妥貸放手續後交農戶存執）中第一聯
    予以匿報，將肥料款予以侵占，且為避免因現購收入減少，遭人查覺前開犯行，
    乃自同年八月上旬起，利用其以前辦理農民貸借肥料業務時，所留存已不需使用
    之僅有農民蓋用印章、內容空白之肥料借據共九份，虛偽填上貸借肥料數量、價
    款，於貸借人欄偽簽與印文姓名相同之黃光全、周春妹、黃松森、黃彬康、江阿
    來、林秋妹、陳石煥、陳世昌署押，並於連帶保證人欄偽填羅秀花、葉森源、黃
    德閈、李德明、梁治明署押後（其中陳鎮東肥料借據乙份並未簽名，僅有填寫肥
    料數量），偽裝成農民黃光全等人辦理八十七年二期肥料貸借，並交予不知情之
    前後任出納人員丙○○、己○○辦理貸借，以此方法連續侵占農民購買肥料所交
    付之款項共計新台幣（以下同）二百十六萬三千三百五十七元。
  (2)丁○○因沈迷電動玩具賭博欲償還賭債，竟意圖為自己不法之所有，並基於概括
    犯意，自民國八十七年五月間起至同年十二月中旬止，利用其辦理肥料業務之機
    會，連續多次將台灣省糧管處委託銷售之肥料及吉安鄉農會自營銷售之肥料款項
    ，亦以匿報銷售單第一聯之方式，侵占應繳交台灣省糧管處之款項五十六萬三千
    一百五十九元及吉安鄉農會自營肥料款十八萬七千五百十元，共計侵占七十五萬
    零六百六十九元。嗣經吉安鄉農會於八十七年十二月十九日查核時發現上情，丁
    ○○乃將其匿報之銷售單共五百六十二件繳出，甲○○、丁○○並於案件未經有
    偵查權限之司法或警察機關發覺前向法務部調查局花蓮縣調查站自首，並將侵占
    之前開款項全數繳交吉安鄉農會。
二、案經甲○○、丁○○自首及法務部調查局花蓮縣調查站移送臺灣花蓮地方法院檢
    察署檢察官偵查起訴。
    理  由
一、右揭犯罪事實業據被告甲○○、丁○○二人坦承不諱，並經證人即花蓮縣吉安鄉
    農會稽核戊○○、先後擔任出納人員之丙○○、己○○證述明確，並有台灣省政
    府糧食處委託鄉、鎮、市、區、地區農會辦理肥料銷售暨倉儲業務合約書乙份、
    貸放肥料差異表乙份（見偵查卷第八頁）、旬報差異表二十四張、丁○○提出之
    銷售單共計五百六十二件、稽核戊○○所製作之甲○○、丁○○挪用肥料款乙案
    調查報告影本乙份、被告甲○○之女李薏芬之殘障手冊、病危通知單、財團法人
    台灣省基督教門諾會醫院診斷證明書影本、甲○○為向吉安鄉農會貸款之放款卡
    五紙、互助會單等影本在卷可按。又公訴人誤將甲○○偽報之貸放肥料款項總額
    加計應繳交之利息百分之二點五後，認實際侵占之總額為二百十九萬九千七百四
    十二元，尚有未洽，應認被告甲○○實際侵占之款項為二百十六萬三千三百五十
    七元。本件事證明確，被告二人犯行洵堪認定。
二、按被告甲○○、丁○○二人係花蓮縣吉安鄉農會之職員，於辦理台灣省糧管處委
    託銷售之肥料業務時，應係貪污治罪條例第二條後段所稱受公務機關委託承辦公
    務之人員，即有該條例之適用，彼等因職務上之關係而持有台灣省糧管處肥料銷
    售款，該銷售款自屬公有財物（最高法院八十六年度台上字第四九九三號、八十
    七年度台上字第一０一六號判決參照）。核被告甲○○、丁○○二人所為，均係
    犯貪污治罪條例第四條第一項第一款之侵占公有財物罪，被告甲○○另犯刑法第
    二百十六條、第二百十條行使偽造私文書罪、被告丁○○另犯刑法第三百三十六
    條第二項業務侵占罪。被告甲○○、丁○○先後多次犯行，時間緊接，構成要件
    相同，顯係基於概括之犯意反覆為之，而丁○○基於同一侵占財物之犯意，侵占
    應繳交台灣省糧管處之財物及吉安鄉農會之財物，犯罪之手段及侵占所持有財物
    之構成要件相同，僅因身分及侵占款項之性質不同而觸犯侵占公有財物罪及業務
    侵占罪，應認所犯二罪有連續犯關係，均依侵占公有財物罪論處，並加重其刑。
    被告甲○○偽造署押之犯行，為偽造文書之部分行為，其偽造文書之低度行為，
    為持以行使之高度行為所吸收，均不另論罪，所犯侵占公有財物罪及行使偽造私
    文書罪間，有方法結果之牽連關係，亦應從一重依侵占公有財罪論處。公訴人就
    行使偽造文書罪部分雖未起訴，然與起訴部分有裁判上一罪之關係，為起訴效力
    所及，本院自應一併審理，併此敘明。又被告二人於吉安鄉農會查帳發覺二人犯
    行後，尚未經有偵查權限之司法或警察機關發覺前，即向有偵查權限之法務部調
    查局花蓮縣調查站自首，並於八十七年十二月三十一日將侵占之前開款項全數繳
    清，有卷附花蓮縣吉安鄉農會八十九年六月二十一花吉農供字第一七七三號函、
    花蓮縣吉安鄉農會收入傳票影本八紙、台灣省糧食局八十七年二期貸放稻作肥料
    收回聯單影本五紙在卷可稽，核與貪污治罪條例第八條第一項之規定相符，爰依
    前開規定予以減輕其刑，且該條項同時有免除其刑之規定，爰依刑法第六十六條
    但書之規定，予以減輕其刑。又被告甲○○因女兒李薏芬罹患重病，為補繳李薏
    芬以往未繳納之全民健保費用及支付如事實欄所述之各種款項，以致一時失慮，
    侵占平日業務上所經手之財物，然除被告女兒醫藥費用以外，被告侵占公有財物
    用以支付之其他之各項花費部分，尚難認為有何急迫不得已、情堪憫恕之情狀，
    附此敘明。爰審酌被告甲○○、丁○○二人均無不良前科紀錄、甲○○因為繳納
    如前述之各項費用而犯罪、丁○○因償還賭債而犯罪，二人侵占款項金額、侵占
    之手法、期間、次數、犯罪後均坦承犯行，顯已知悔改等一切情狀，分別量處如
    主文所示之刑，並依貪污治罪條例第十七條之規定，分別宣告褫奪公權。被告甲
    ○○偽造之八十七年二期肥料借據九紙上偽造之農民黃光全、周春妹、黃松森、
    黃彬康、江阿來、林秋妹、陳石煥、陳世昌、羅秀花、葉森源、黃德閈、李德明
    、梁治明署押，應依刑法第二百十九條之規定予以沒收。至於被告甲○○偽造農
    民黃光全等人八十七年二期肥料借據九紙，業具被告向吉安鄉農會提出行使，該
    等文書已歸該農會所有，爰不另為沒收之諭知，又被告二人於案發後已將所得財
    物全數繳還，已如前述，自毋庸再為追繳之諭知，均併此敘明。
據上論結，應依刑事訴訟法第二百九十九條第一項前段，貪污治罪條例第二條、第四
條第一項第一款、第八條第一項、第十七條、刑法第十一條前段、第二百十六條、第
二百十條、第五十六條、第五十五條、第三十七條第二項、第二百十九條，判決如主
文。
中      華     民      國    八十九        年      七  月    二十六   日
                              臺灣花蓮地方法院刑事庭
                                  法  官  林  碧  玲
右正本證明與原本無異。
如對本判決不服，應於送達後十日內，向本院提出上訴狀。（應抄附繕本）告訴人或
被害人如對於本判決不服者，應具備理由請求檢察官上訴，其上訴期間之計算係以檢
察官收受判決正本之日期為準。
                                  法院書記官
中      華      民      國       八 十 九     年     七    月   二十六  日
附錄本判決論罪之法律條文：
貪污治罪條例第四條第一項第一款：
貪污治罪條例第四條
有左列行為之一者，無期徒刑或十年以上有期徒刑，得併科新臺幣三百萬元以下罰金
：
一、竊取或侵占公用或公有器材、財物者。
刑法第二百十六條：
行使第二百十條至第二百十五條之文書者，依偽造、變造文書或登載不實事項或使登
載不實事項之規定處斷。
刑法第二百十條：
偽造、變造私文書，足以生損害於公眾或他人者，處五年以下有期徒刑。


司法院資訊處製作；財團法人民間司法改革基金會備份。
